臺灣士林地方法院民事判決　　　一○○年度簡上字第九十二號
上　訴　人　洪聰
　　　　　　張秀英
　　　　　　張萬生
　　　　　　張永政
訴訟代理人　張陳寶月
被 上訴 人　張李麗鄉
　　　　　　謝張玉玫
共　　　同
訴訟代理人　賴錫卿律師
上列當事人間請求拆屋還地等事件，上訴人對於中華民國一○○
年四月二十九日本院士林簡易庭一○○年度士簡字第二○○號第
一審判決提起上訴，本院於一○○年九月五日言詞辯論終結，判
決如下：
    主  文
上訴駁回。
第二審訴訟費用由上訴人負擔。
    事實及理由
一、被上訴人起訴主張：被上訴人張李麗鄉、謝張玉玫於民國九
    十七年八月一日登記為坐落臺北縣淡水鎮（於九十九年十二
    月二十五日改制為新北市○○區○○○○段○○○○段○○
    地號土地（下稱系爭土地）之所有權人，應有部分各二分之
    一，上訴人洪聰、張秀英、張永政、張萬生則分係同小段
    四十四建號（即門牌號碼新北市○○區○○路○段○○○號
    ）建物（下稱系爭一○五號房屋）、同小段四十三建號（即
    門牌號碼新北市○○區○○路○段○○○號）建物（下稱系
    爭一○七號房屋）、同小段四十五建號（即門牌號碼新北市
    ○○區○○路○段○○○號）建物（下稱系爭一○九號房屋
    ）、同小段四十六建號（即門牌號碼新北市○○區○○路○
    段○○○號）建物（下稱系爭一一一號房屋）之所有權人。
    上訴人洪聰、張秀英、張永政、張萬生或渠等前手約於十
    餘年前，各自出資於系爭一○五號房屋一至三樓、系爭一○
    七號房屋一至四樓、系爭一○九、一一一號房屋一至三樓後
    方違章增建（下稱系爭一○五、一○七、一○九、一一一號
    增建物），分無權占用系爭土地如附圖所示Ａ、Ｂ、Ｃ、Ｄ
    部分，面積依序為二十六、二十二、十六、四平方公尺，被
    上訴人自得依民法第七百六十七條第一項前段及民法第一百
    七十九條規定，訴請：(一)上訴人洪聰應將系爭一○五號增
    建物拆除，並將上開占用土地返還被上訴人，及應自九十七
    年八月一日起，至返還上開土地之日止，按總占用面積二十
    六平方公尺，按月給付被上訴人以每平方公尺依當年期申報
    地價年息百分之六除以十二計算之不當得利。(二)上訴人張秀
    英應將系爭一○七號增建物拆除，並將上開占用土地返還被
    上訴人，及應自九十七年八月一日起，至返還上開土地之日
    止，按總占用面積二十二平方公尺，按月給付被上訴人以每
    平方公尺依當年期申報地價年息百分之六除以十二計算之不
    當得利。(三)上訴人張永政應將系爭一○九號增建物拆除，並
    將上開占用土地返還被上訴人，及自九十七年八月一日起，
    至返還上開土地之日止，按總占用面積十六平方公尺，按月
    給付被上訴人以每平方公尺依當年期申報地價年息百分之六
    除以十二計算之不當得利。(四)上訴人張萬生應將系爭一一一
    號增建物拆除，並將上開占用土地返還被上訴人，及應自九
    十七年八月一日起，至返還上開土地之日止，按總占用面積
    四平方公尺，按月給付被上訴人以每平方公尺依當年期申報
    地價年息百分之六除以十二計算之不當得利等語。
二、上訴人各抗辯如下：
  (一)上訴人洪聰則以：
    1.系爭一○五號增建物確占有系爭土地如附圖所示Α部分，
      然係與系爭一○五號房屋一體建築，並非增建。又系爭一
      ○五號增建物之一樓係堆放雜物，二至三樓屬後陽臺，用
      以晾曬衣物，盼能價購占用部分土地。
    2.本件有民法第七百九十六條之一規定之適用，被上訴人自
      不得依民法第七百六十七條規定主張拆除系爭一○五號增
      建物等語，資為抗辯。
  (二)上訴人張秀英則以：
    1.系爭一○七號增建物確占有系爭土地如附圖所示Ｂ部分，
      但面積應無二十二平方公尺之多。又系爭一○七號增建物
      之一樓係廚房，二至四樓為後陽臺，願以買賣或承租方式
      解決占有問題。
    2.本件有民法第七百九十六條之一規定之適用，被上訴人自
      不得依民法第七百六十七條規定主張拆除系爭一○七號增
      建物等語，資為抗辯。
  (三)上訴人張永政則以：
    1.系爭一○九號增建物確占有系爭土地如附圖所示Ｃ部分，
      但面積應不到十六平方公尺。又系爭一○九號增建物之一
      樓係廚房、二樓為廁所、三樓乃晾曬衣物之後廳，希望能
      以一坪新臺幣（下同）四萬元至五萬元之價格，購買占有
      部分土地。
    2.訴外人張家振即系爭土地前地主，亦為被上訴人張李麗鄉
      之配偶，於八十三年九月十二日購入系爭土地時，即知悉
      系爭一○九號房屋越界建築，被上訴人買受系爭土地時，
      既明知系爭一○九號房屋占用系爭土地如附圖所示Ｃ部分
      ，仍予以買受，自應容忍上訴人張永政繼續使用系爭土地
      ，並辦理地上權登記，被上訴人訴請拆屋還地，有違誠信
      原則。
    3.本件有民法第七百九十六條之一規定之適用，被上訴人自
      不得依民法第七百六十七條規定主張拆除系爭一○九號增
      建物等語，資為抗辯。
  (四)上訴人張萬生則以：
    1.系爭一一一號增建物確占有系爭土地如附圖所示Ｄ部分，
      面積四平方公尺。又系爭一一一號增建物係用以堆放雜物
      ，期能價購占用部分土地。
    2.本件有民法第七百九十六條之一規定之適用，被上訴人自
      不得依民法第七百六十七條規定主張拆除系爭一一一號增
      建物等語，資為抗辯。
三、本件原審對於被上訴人之請求，判決上訴人洪聰、張秀英
    、張永政、張萬生應分將系爭一○五、一○七、一○九、一
    一一號增建物占有系爭土地如附圖所示Ａ、Ｂ、Ｃ、Ｄ部分
    ，面積各為二十六、二十二、十六、四平方公尺拆除，將所
    占有之土地返還被上訴人，並應各自九十七年八月一日起，
    至返還上開土地之日止，分依前揭占用面積，按月給付被上
    訴人以每平方公尺依當年期申報地價（即公告地價百分之八
    十）年息百分之五除以十二計算之不當得利，並依職權宣告
    假執行，另駁回被上訴人其餘之訴。上訴人就其敗訴部分提
    起上訴，並聲明：(一)原判決不利於上訴人部分廢棄。(二)上開
    廢棄部分，被上訴人在第一審之訴及假執行之聲請均駁回。
    被上訴人則聲明：駁回上訴。又被上訴人原審敗訴部分，未
    據被上訴人聲明上訴，已告確定。
四、兩造不爭執之事實：
    被上訴人張李麗鄉、謝張玉玫於九十七年八月一日以買賣為
    原因，登記為系爭土地之所有權人，應有部分各二分之一。
    上訴人洪聰、張秀英、張永政、張萬生則分係系爭一○五
    、一○七、一○九、一一一號房屋之所有權人，為兩造所不
    爭執，並有土地登記謄本、建物登記謄本在卷可稽（見原審
    卷第十七頁、第十八頁、第二十頁至第二十一頁、第二十三
    頁、第二十五頁），自堪信為真實。
五、得心證之理由：
    被上訴人主張其為系爭土地之所有權人，系爭一○五、一○
    七、一○九、一一一號增建物，分無權占有系爭土地如附圖
    所示Ａ、Ｂ、Ｃ、Ｄ部分，而上開增建物分屬上訴人洪聰
    、張秀英、張永政、張萬生所有或取得事實上處分權，上訴
    人洪聰、張秀英、張永政、張萬生自應將之拆除，將土地
    返還被上訴人，並按月給付相當於租金之不當得利等語，為
    上訴人所否認，並以前揭情詞置辯。經查：
  (一)坐落系爭土地如附圖所示Ａ、Ｂ、Ｃ、Ｄ部分之系爭一○五
    、一○七、一○九、一一一號增建物，為系爭一○五、一○
    七、一○九、一一一號房屋辦理建物第一次所有權登記時所
    無，應係嗣後增建，且經新北市淡水地政事務所地政人員現
    場施測比對，系爭一○五、一○七、一○九、一一一號增建
    物，占用系爭土地之坐落位置及面積，與該所於九十八年十
    月十四日複丈繪製之土地複丈成果圖相同，各占用系爭土地
    如附圖所示Ａ、Ｂ、Ｃ、Ｄ部分，面積依序為二十六、二十
    二、十六、四平方公尺。又系爭一○五、一○七、一○九、
    一一一號增建物，各與已辦理保存登記之系爭一○五、一○
    七、一○九、一一一號房屋內部相通，共用同一大門出入，
    且為整體使用，並與前揭已辦理保存登記之房屋附合，有系
    爭一○五、一○七、一○九、一一一號房屋之建物測量成果
    圖、原審勘驗筆錄、新北市淡水地政事務所土地複丈成果圖
    附卷足憑（見原審卷第十九頁、第二十二頁、第二十四頁、
    第二十六頁、第四十頁至第四十四頁、見本院九十九年度補
    字第九八八號民事卷第十一頁）。是上訴人洪聰辯稱：系
    爭一○五號增建物並非增建；上訴人張秀英、張永政辯以；
    土地複丈成果圖所示渠等占有系爭土地之面積不正確等節，
    均非可採。
  (二)按當事人主張有利於己之事實者，就其事實有舉證之責任，
    民事訴訟法第二百七十七條前段定有明文。而以無權占有為
    原因，請求返還所有物之訴，原告已證明其物之所有權存在
    之事實，被告以非無權占有為抗辯者，原告於被告無權占有
    之事實，無舉證責任，被告應就其取得占有係有正當權源之
    事實證明之，如不能證明，則應認原告之請求為有理由（最
    高法院七十二年度臺上字第一五五二號判決意旨參照）。被
    上訴人為系爭土地之所有權人，系爭一○五、一○七、一○
    九、一一一號增建物，各占有系爭土地如附圖所示Ａ、Ｂ、
    Ｃ、Ｄ部分，分屬上訴人洪聰、張秀英、張永政、張萬生
    所有或取得事實上處分權，前已認定。上訴人以其非無權占
    有為抗辯，自應由上訴人就其取得占有係有正當權源之事實
    舉證證明。
  (三)上訴人張永政固抗辯系爭一○九號增建物占有系爭土地如附
    圖所示Ｃ部分有地上權，惟：
    1.按地上權為一種物權，主張取得時效之第一要件須為以行
      使地上權之意思而占有，若依其所由發生之事實之性質，
      無行使地上權之意思者，非有變為以行使地上權之意思而
      占有之情事，其取得時效，不能開始進行（最高法院六十
      四年臺上字第二五五二號判例參照）。又占有土地建築房
      屋之原因多端，有以無權占有之意思為之，有以所有之意
      思為之，有以租賃或借貸之意思為之，非必皆以行使地上
      權之意思而占有，故若主張以行使地上權之意思而占有者
      ，應就此事實負舉證責任。
    2.系爭一○九號增建物係於七十七年加蓋，斯時不知越界，
      於八十三年鑑界時始發現，此據上訴人張永政之訴訟代理
      人張陳寶月陳述在卷（見本院卷第七十五頁反面），足見
      被上訴人張永政自始並非以行使地上權之意思占用系爭土
      地至明。此外，被上訴人張永政又不能舉其他證據證明，
      其係以行使地上權之意思而占有系爭土地如附圖所示Ｃ部
      分，自難認其係有權占用前揭土地。
  (四)上訴人張永政雖又抗辯系爭一○九號增建物，有民法第七百
    九十六條第一項前段規定適用，然：
    1.按土地所有人建築房屋非因故意或重大過失逾越地界者，
      鄰地所有人如知其越界而不即提出異議，不得請求移去或
      變更其房屋。又上開規定，於民法物權編修正施行前土地
      所有人建築房屋逾越地界，鄰地所有人請求移去或變更其
      房屋時，亦適用之，固為九十八年一月二十三日修正公布
      ，並自公布後六個月施行之民法第七百九十六條第一項前
      段，及民法物權編施行法第八之三條所明定。惟民法第七
      百九十六條第一項所定鄰地所有人之忍受義務，係為土地
      所有人所建房屋之整體，有一部分逾越疆界，若予拆除，
      勢將損及全部建築物之經濟價值而設。倘土地所有人所建
      房屋整體之外，越界加建房屋，則鄰地所有人請求拆除，
      原無礙於所建房屋之整體，即無該條規定之適用（最高法
      院四十五年臺上字第九三一號判例參照）。
    2.細繹系爭一○九號房屋之登記謄本及建物測量成果圖（見
      原審卷第二十三頁、第二十四頁）、原審勘驗筆錄（見原
      審卷第四十二頁）、檢察官勘驗筆錄及現場照片（見臺灣
      士林地方法院檢察署九十九年度偵字第八二○七號偵查卷
      第五十四頁至第五十五頁、第八十三頁至第八十六頁），
      系爭一○九號房屋坐落之基地為新北市○○區○○○段○
      ○○○段○○○○地號土地。系爭一○九號增建物係屬系
      爭一○九號房屋後方以鋼筋水泥及紅磚砌牆搭建之凸出部
      分，且系爭一○九號增建物之一樓、二樓、三樓，分係作
      為廚房、廁所、晾衣間使用，亦據上訴人張永政之訴訟代
      理人張陳寶月陳述在卷（見本院卷第四十二頁），顯見系
      爭一○九號增建物係於系爭一○九號房屋整體之外所越界
      增建。揆諸前揭說明，被上訴人請求拆除上開增建物，原
      無礙於系爭一○九號房屋之整體，自無民法第七百九十六
      條第一項前段規定之適用。
  (五)上訴人洪聰、張秀英、張永政、張萬生固均抗辯系爭一○
    五、一○七、一○九、一一一號增建物，有民法第七百九十
    六條之一第一項前段規定適用，但：
    1.按土地所有人建築房屋逾越地界，鄰地所有人請求移去或
      變更時，法院得斟酌公共利益及當事人利益，免為全部或
      一部之移去或變更。又前開規定，於民法物權編修正施行
      前土地所有人建築房屋逾越地界，鄰地所有人請求移去或
      變更其房屋時，亦適用之，九十八年一月二十三日修正公
      布，並自公布後六個月施行之民法第七百九十六條第一項
      前段、第七百九十六條之一第一項前段及民法物權編施行
      法第八之三條雖著有明文。
    2.然依被上訴人所提出系爭土地登記謄本所示（見原審卷第
      十七頁），系爭土地於九十九年一月之公告現值為每平方
      公尺二千八百元，市價應更高，且依檢察官勘驗筆錄之記
      載（見同上偵查卷第五十五頁），檢察官於九十九年七月
      六日至現場履勘時，系爭土地即為耕種用途，且目前仍種
      植蔬菜，日後被上訴人欲將之與被占用之土地切齊整體利
      用等情，復據被上訴人訴訟代理人賴錫卿律師陳述在卷（
      見本院卷第七十五頁反面）。而系爭一○五、一○七、一
      ○九、一一一號增建物，僅係充作堆放雜物、廚房、廁所
      或曬衣間之用途，縱上開增建經拆除，亦無礙於原房屋作
      為住宅用途之經濟效用，復無事證足認拆除越界之前揭增
      建物，於系爭一○五、一○七、一○九、一一一號房屋之
      結構有何影響。本院衡酌被上訴人請求拆屋還地顯有利益
      存在，且所能取得之利益，遠大於上訴人因此所生之損失
      ，縱訴請拆除之時間距前揭增建物初建時間已久，尚難謂
      其請求被上訴人拆除前開增建係以損害上訴人為主要目的
      而屬權利濫用，或權利行使違背誠實信用原則。是上訴人
      上開所辯，亦不可採。
  (六)按所有人對於無權占有或侵奪其所有物者，得請求返還之，
    民法第七百六十七條第一項前段定有明文。上訴人洪聰、
    張秀英、張永政、張萬生所有或取得事實上處分權之系爭一
    ○五、一○七、一○九、一一一號增建物，各占有系爭土地
    如附圖所示Ａ、Ｂ、Ｃ、Ｄ部分，面積依序為二十六、二十
    二、十六、四平方公尺，上訴人既未能舉證證明其有何正當
    之占有權源，自構成無權占有，詳如前述。是以，被上訴人
    本於所有物返還請求權，訴請上訴人洪聰、張秀英、張永
    政、張萬生，各將系爭一○五、一○七、一○九、一一一號
    增建物拆除，返還系爭土地如附圖所示Ａ、Ｂ、Ｃ、Ｄ部分
    ，自屬於法有據。
  (七)次按無法律上之原因而受利益，致他人受損害者，應返還其
    利益；不當得利之受領人應返還之利益，依其利益之性質不
    能返還，應償還其價額，民法第一百七十九條、第一百八十
    一條但書亦分別定有明文。上訴人洪聰、張秀英、張永政
    、張萬生無法律上之原因，各占有系爭土地如附圖所示Ａ、
    Ｂ、Ｃ、Ｄ部分，致被上訴人無法使用，因而受有損害，該
    「使用利益」依其性質不能返還，而無權占用他人土地，可
    能獲得相當於租金之利益為社會通常之觀念，因此，被上訴
    人依不當得利之規定，請求上訴人洪聰、張秀英、張永政
    、張萬生給付均自被上訴人登記為系爭土地所有權人之日即
    九十七年八月一日起，至返還系爭土地如附圖所示Ａ、Ｂ、
    Ｃ、Ｄ部分之日止，按月給付被上訴人相當於土地租金之不
    當利得，自為法之所許。
  (八)再按城市地方房屋之租金，以不超過土地及其建築物申報總
    價額年息百分之十為限，土地法第九十七條第一項定有明文
    。此項規定於租用基地建築房屋準用之，同法第一百零五條
    亦有明文。而所謂土地價額係指法定地價而言，又為土地法
    施行法第二十五條所明定。另土地法第一百四十八條規定，
    土地所有權人依土地法所申報之地價為法定地價；而依平均
    地權條例第十六條前段雖規定，舉辦規定地價或重新規定地
    價時，土地所有權人未於公告期間申報地價者，以公告地價
    （非公告現值）百分之八十為其申報地價。又所謂年息百分
    之十為限，乃指基地租金之最高限額而言，並非一律依照申
    報價額年息百分之十計算之，尚須斟酌基地位置、工商繁榮
    程度、使用人利用基地之經濟價值、所受利益及社會情感等
    情事而為決定。本院審酌系爭土地位於系爭一○五、一○七
    、一○九、一一一號房屋後方，鄰近新北市淡水區北新路二
    段之雙向二車道，位處爬坡山路旁，附近一樓有數間傳統雜
    貨店、麵店，離最近之水源國小約一公里之遠，距離市場及
    賣場約五、六公里之遙，該處僅有一線收費公車經過，班車
    間隔約三十分鐘，附近商業不繁榮，住家不密集，生活機能
    欠佳，業據原審履勘現場，製有勘驗筆錄可證（見原審卷第
    四十頁），經斟酌上訴人所占用系爭土地範圍之地段環境、
    附近區域生活機能、上訴人利用占用系爭土地之增建物可取
    得之經濟價值等情形，本院認上訴人洪聰、張秀英、張永
    政、張萬生使用系爭土地如附圖所示Ａ、Ｂ、Ｃ、Ｄ部分之
    對價，均以法定地價年息百分之五計算為相當。是被上訴人
    主張上訴人洪聰、張秀英、張永政、張萬生均自九十七年
    八月一日起，至返還系爭土地如附圖所示Ａ、Ｂ、Ｃ、Ｄ部
    分之日止，依各自占用面積二十六、二十二、十六、四平方
    公尺，按月分別給付原告以每平方公尺依當年期申報地價（
    即公告地價百分之八十）年息百分之五除以十二計算之不當
    得利部分，為有理由。
六、綜上所述，被上訴人本於前揭原因事實，主張上訴人洪聰
    、張秀英、張永政、張萬生無權占有系爭土地如附圖所示Ａ
    、Ｂ、Ｃ、Ｄ部分，而依民法第七百六十七條第一項前段、
    第一百七十九條規定，請求上訴人洪聰、張秀英、張永政
    、張萬生應分將坐落系爭土地如附圖所示Ａ、Ｂ、Ｃ、Ｄ部
    分之系爭一○五、一○七、一○九、一一一號增建物拆除，
    返還系爭土地如附圖所示Ａ、Ｂ、Ｃ、Ｄ部分，面積各二十
    六、二十二、十六、四平方公尺，及均自九十七年八月一日
    起，至返還系爭土地如附圖所示Ａ、Ｂ、Ｃ、Ｄ部分之日止
    ，依各自占用面積二十六、二十二、十六、四平方公尺，按
    月分別給付原告以每平方公尺依當年期申報地價（即公告地
    價百分之八十）年息百分之五除以十二計算之不當得利，均
    有理由，應予准許。原審判決被上訴人前開請求勝訴，並依
    職權宣告假執行，核無不合。上訴意旨猶執前詞，指摘原判
    決此部分不當，求予廢棄改判，為無理由，應駁回其上訴。
七、本件事證已臻明確，兩造其餘主張、陳述及所提證據，經審
    酌均與本院前揭判斷不生影響，爰不一一詳予論述，附此敘
    明。
八、據上論結，本件上訴為無理由，依民事訴訟法第四百三十六
    條之一第三項、第四百六十三條、第四百四十九條第一項、
    第七十八條，判決如主文。
中    華    民    國   100    年    9     月    26    日
                          臺灣士林地方法院民事第三庭
                              審判長法  官  王本源
                                    法  官  施月燿
                                    法  官  孫萍萍
以上正本證明與原本無異。
本判決不得上訴。
中    華    民    國   100    年    9     月    26    日
                                    書記官  劉晏瑄